---
title: "Skúška"
author: Jana Bugajová

output: html_notebook
---
The effectiveness of cancer prediction system helps the people to know their cancer risk with low cost and it also helps the people to take the appropriate decision based on their cancer risk status. The data is collected from the website online lung cancer prediction system .
Total no. of attributes:16
No .of instances:284
Attribute information:

Gender: M(male), F(female)
Age: Age of the patient
Smoking: YES=2 , NO=1.
Yellow fingers: YES=2 , NO=1.
Anxiety: YES=2 , NO=1.
Peer_pressure: YES=2 , NO=1.
Chronic Disease: YES=2 , NO=1.
Fatigue: YES=2 , NO=1.
Allergy: YES=2 , NO=1.
Wheezing: YES=2 , NO=1.
Alcohol: YES=2 , NO=1.
Coughing: YES=2 , NO=1.
Shortness of Breath: YES=2 , NO=1.
Swallowing Difficulty: YES=2 , NO=1.
Chest pain: YES=2 , NO=1.
Lung Cancer: YES , NO.

Zdroj: https://www.kaggle.com/mysarahmadbhat/lung-cancer

Načítala som si dáta z excelu

```{r}

rakovina<-read.csv("https://raw.githubusercontent.com/JanaBugajova/Domace_ulohy/main/Bugajova_skuska_upr.csv", header = TRUE, sep = ";", dec = ".", fill = TRUE)
rakovina

```

Zakódovala som si stĺpec LUNG_CANCER YES=2 , NO=1

```{r}
rakovina$LUNG_CANCER<-ifelse(rakovina$LUNG_CANCER=="YES",2,1)
rakovina

```
Teraz sa pozriem, akú štruktúru majú dáta
```{r}
str(rakovina)

```
Kedže väčsina dát, majú formu 2=áno,1=nie, zakategorizujem ich tak, aby boli typu factor.

```{r}
rakovina$SMOKING<-factor(rakovina$SMOKING)
rakovina$YELLOW_FINGERS<-factor(rakovina$YELLOW_FINGERS) 
rakovina$ANXIETY<-factor(rakovina$ANXIETY)     
rakovina$PEER_PRESSURE<-factor(rakovina$PEER_PRESSURE)
rakovina$CHRONIC.DISEASE <-factor(rakovina$CHRONIC.DISEASE)  
rakovina$FATIGUE<-factor(rakovina$FATIGUE)
rakovina$ALLERGY<-factor(rakovina$ALLERGY)
rakovina$WHEEZING<-factor(rakovina$WHEEZING)
rakovina$ALCOHOL.CONSUMING<-factor(rakovina$ALCOHOL.CONSUMING)             
rakovina$COUGHING<-factor(rakovina$COUGHING)            
rakovina$SHORTNESS.OF.BREATH<-factor(rakovina$SHORTNESS.OF.BREATH)  
rakovina$SWALLOWING.DIFFICULTY<-factor(rakovina$SWALLOWING.DIFFICULTY)
rakovina$CHEST.PAIN<-factor(rakovina$CHEST.PAIN)        
rakovina$LUNG_CANCER<-factor(rakovina$LUNG_CANCER)  
```


Teraz sa pozriem na sumarizáciu dát.
```{r}
summary(rakovina)
```
Môžem vidieť, koľko ľudí je v každej skupine. Fajčiarov je 174, nefajčiarov 135, šudí, ktorí majú žlté prsty je 176, ľudí, ktorí nemajú je 133. Počet ľudí, ktorí mali nejakú chronickú chorobu je 156, tých, čo nemali chronickú chorobu je 153. Počet ľudí z našej vzorky, ktorí mali rakovinu pľúc je 270, tých, čo nemali rakovinu je 39.

Teraz sa môžme pozrieť na vekové rozdelenie našej vzorky.
```{r}
ggplot(rakovina, aes(x=AGE))+
  geom_histogram(binwidth = 1.5, colour="black", fill="pink")+
  labs(title="Histogram")+ xlab("vek") + ylab("počet")

priemer_vek<-mean(rakovina$AGE)
odchylka_vek<-sd(rakovina$AGE)
priemer_vek
odchylka_vek
```
Priemerný vek našej vzorky je 62,67.

V nasledujúcom grafe som vizualizovala počet ľudí v jednotlivých skupinách.Najprv som si upravila pôvodnú tabuľku dát, tak, že som vložila všetky stĺpce do jedného, aby som neskôr mohla vizualizovať všetky skupiny v jednom grafe.

```{r}
uprtab<-rakovina %>%
gather(`SMOKING`,`YELLOW_FINGERS`,`ANXIETY`,`PEER_PRESSURE`,`CHRONIC.DISEASE`,`FATIGUE`,`ALLERGY`,`WHEEZING`,`COUGHING`,`SWALLOWING.DIFFICULTY`,`CHEST.PAIN`,`ALCOHOL.CONSUMING`, `SHORTNESS.OF.BREATH`,`LUNG_CANCER`, key = 'priznaky', value = 'ano_nie')

uprtab %>% 
  ggplot(aes(x = priznaky, fill = ano_nie)) +
  geom_bar(width = 0.5) +
  geom_text (stat="count", aes(label=..count..), position= position_stack(vjust=0.5),size = 3)+
  theme(
    plot.title = element_text( hjust = 0.5),
  ) +
  theme(axis.text.x=element_text(angle = -60, hjust = 0))+
  labs(title = "Početnosť ľudí v jednotlivých skupinách", x = NULL, y = "počet pacientov")

```
Zaujímalo ma, či je výskyt rakoviny v našej vzorky častejší u mužov alebo u žien. Preto som si zobrazila v nasledujúcom grafe počet ľudí s rakovinou pľúc vzhľadom  na pohlavie.

```{r}
rakovina %>% 
  ggplot(aes(x = GENDER, fill = LUNG_CANCER)) +
  geom_bar(width = 0.5) +
  geom_text (stat="count", aes(label=..count..), position= position_stack(vjust=0.5))+
  theme(
    plot.title = element_text( hjust = 0.5),
  ) +
  labs(title = "Počet ľudí s rakovinou podľa pohlavia", x = NULL, y = "počet pacientov")
```
V nasledujúcom grafe som si vizualizovala počet ľudí s rakovinou pľúc vzhľadom  na to, či fajčia, alebo nie.

```{r}
rakovina %>% 
  ggplot(aes(x = SMOKING, fill = LUNG_CANCER)) +
  geom_bar(width = 0.5) +
  geom_text (stat="count", aes(label=..count..), position= position_stack(vjust=0.5))+
  theme(
    plot.title = element_text( hjust = 0.5),
  ) +
  scale_fill_manual(values=c("#E54F00", "#E69F00"))+
  labs(title = "Počet ľudí s rakovinou vzhľadom na fajčenie", x = "fajčenie (1-nie, 2-áno)", y = "počet")

```

Môžme si všimnúť, že v skupine fajčiarov je väčší počet ľudí, ktorí majú rakovinu pľúc.

Zaujíma ma tiež, či má vek pacientov vplyv na to, či majú pacienti rakovinu pľúc.

```{r}
plot(AGE~LUNG_CANCER, rakovina, col='blue')
```
Zistím najprv, či sú moje dáta normálne rozdelené.

```{r}
shapiro.test(rakovina$AGE)
```
Nulová hypotéza je, že dáta sú normálne rozdelené, keďže p hodnota je <0.05, hypotézu zamietam. Dáta teda nie sú normálne rozdelené. Zvolím neparametrický t test, aby som mohla porovnať to, či má vek vplyv na rakovinu.


```{r}
wilcox.test(rakovina$AGE~rakovina$LUNG_CANCER)

```
Moja nulová hypotéza je, že vek nemá vplyv na rakovinu. P hodnota je >0.05, hypotézu nezamietam. Naozaj, tak ako som predpokladala, vek nemá vplyv na rakovinu pľúc.


Zaujíma ma tiež, či je rozdiel v pohlaví pri konzumácii alkoholu alebo fajčení
```{r}

rakovina %>% 
  ggplot(aes(x = ALCOHOL.CONSUMING, fill = GENDER)) +
  geom_bar(width = 0.5) +
  geom_text (stat="count", aes(label=..count..), position= position_stack(vjust=0.5))+
  theme(
    plot.title = element_text( hjust = 0.5),
  ) +
  labs(title = "Rozdelenie (ne)konzumentov alkoholu vzhľadom na pohlavie", x = NULL, y = "počet pacientov")

```
Vidíme, že v skupine nefajčiarov je oveľa viac žien ako mužov, naopak, v skupine fajčiarov je zase prevaha mužov.

```{r}
rakovina %>% 
  ggplot(aes(x = SMOKING, fill = GENDER)) +
  geom_bar(width = 0.5) +
  geom_text (stat="count", aes(label=..count..), position= position_stack(vjust=0.5))+
  theme(
    plot.title = element_text( hjust = 0.5),
  ) +
  labs(title = "Rozdelenie (ne)fajčiarov vzhľadom na pohlavie", x = NULL, y = "počet pacientov")

```
V skupine ľudí, ktorí nekonzumujú alkohol je takmer rovnaký počet mužov a žien, v skupine konzumentov alkoholu je tiež počet mužov a žien porovnateľný.









